臺灣高等法院臺中分院刑事判決　　　　　　　 九十三年度上訴字第四○○號
　　上　訴　人　臺灣南投地方法院檢察署檢察官
　　上　訴　人
　　即　被　告　甲○○
　　選任辯護人　張國楨律師
右上訴人等因毒品危害防制條例等案件，不服臺灣南投地方法院九十二年度訴字第四
○四號中華民國九十三年一月卅日第一審判決（起訴案號：臺灣南投地方法院檢察署
九十二年度偵字第一六五八號），提起上訴，本院判決如左：
    主  文
原判決撤銷。
甲○○意圖販賣而持有第一級毒品，處有期徒刑拾年貳月。
扣案之第一級毒品海洛因肆包（驗後共淨重拾點捌貳公克）沒收銷燬之。
    事  實
一、甲○○自民國八十年間起至九十二年間有違反麻醉藥品管理條例及施用毒品等多
    次之前科（未構成累犯），其明知海洛因為毒品危害防制條例第二條第二項第一
    款規定之第一級毒品，不得持有。緣乙○○於九十二年三月二十二日，因涉嫌違
    反毒品危害防制條例案件為警查獲，乙○○知甲○○有施用毒品，且買入或取得
    毒品施用後，會有要與人互易毒品施用之情形，為配合警方辦案，於九十二年四
    月十七日，經警方授意出面佯向甲○○稱有「三粒」（三公斤）安非他命，可與
    之互易交換海洛因。甲○○獲知後，因原即具有意圖販賣（互易）毒品之犯意，
    即前往乙○○新竹縣新豐鄉中崙村二六六之四九號住處與之接洽，並查看要互易
    之毒品安非他命之品質，因而甲○○故為不攜帶其持有意圖互易之毒品海洛因前
    往，旋又離去，其後甲○○再邀同不知情之李龍堆、洪國華等人一同前往，並意
    圖販賣（互易）毒品之犯意隨身持有第一級毒品海洛因一包（驗餘淨重二四點六
    八公克，包裝重○‧九三公克），擬與乙○○互易毒品安非他命，當其等抵達乙
    ○○住處入口時，為在場埋伏之員警追捕，追捕過程中，甲○○迅從其所乘坐之
    車內丟出上開擬互易毒品海洛因，惟仍為警查獲並扣案。繼員警復至甲○○新竹
    市○區○○路一段九五號之住處搜索，並起出白粉五袋，其中三袋為含第一級毒
    品海洛因（淨重六點一四公克，包裝重○點九○公克）及與上開犯行無關之注射
    針筒一支、天秤一個。
二、案經南投縣警察局南投分局、行政院海岸巡防署台中機動查緝隊報告台灣南投地
    方法院檢察署檢察官偵查起訴。
    理  由
一、訊之被告甲○○對於九十二年四月十七日二十時許，持有第一級毒品海洛因，在
    新竹縣新豐鄉中崙村二六六之四九號乙○○住處外，為警查獲之事實坦白承認。
    惟矢口否認有於其新竹市○區○○路一段九五號之住處，持有第一級毒品海洛因
    ，辯稱：該毒品為房客莊明書所有，與他無關，且警方查扣之毒品海洛因，係伊
    自已吸食的，並非要與證人乙○○互易安非他命之用云云。經查：
　(一)上開扣案之白粉六包經送法務部調查局鑑驗，認其中四包屬第一級毒品毒品海洛
    因（分別淨重二四‧六八公克、六‧一四公克，共淨重三○‧八二公克），各有
    法務調查局九十二年十月十七調科壹字第九七○○○二一二五號、九十二年十一
    月二十日調科壹字第九七○○○二一二四號號鑑定通知書在卷可稽（見原審卷第
    一○六、一○九頁），足證扣案之白粉六包，其中四包均係第一級毒品海洛因。
    又被告所稱警員在其新竹市○區○○路一段九五號三樓查獲之上開毒品為莊明書
    所有，除為證人莊明書所否認外（見原審法院九十二年十二月二十四日審理筆錄
    ），而被告甲○○對於其他人為何要將該毒品海洛因放其住處，又被告甲○○何
    以願任令他人將毒品置放其住處，均乏証據且無以自圓其說，則毒品既於被告甲
    ○○住處起獲，上開所辯為他人所有云云，有違常理，無非卸責之詞，不足採信
    。
　(二)次查證人乙○○因違反毒品危害防制條例案件為警查獲，自九十二年三月二十二
    日起在南投看守所執行觀察勒戒，有法務部人犯在監在押查詢明細表附卷可參，
    嗣因乙○○稱要供出上游毒品來源，檢察官乃指揮南投縣警察局南投分局偵辦，
    因而於同年四月十六日借提外出至南投派出所製作檢舉筆錄。次（十七）日，並
    由南投縣警察局南投分局借提外出至其住處，並以電話與被告甲○○聯繫以毒品
    互易交換事宜，被告甲○○接獲乙○○之通知後，依約前往乙○○住處接洽，旋
    又離去，後與洪國華、李龍堆一同前往，於抵達乙○○住處時為警查獲，並查扣
    上開毒品等情，分據證人吳岳朋警員、乙○○於原審及本院審理時證述屬實（見
    原審九十三年一月十五日審理筆錄、本院卷第七十二頁），並有乙○○檢舉筆錄
    附卷可參（見偵查卷第五十六頁）。是本件被告甲○○前往乙○○住處進行毒品
    交換互易之事宜，而為警方當場查獲之事証，至為明確。
　(三)雖被告甲○○於警訊中供稱：「我是因有一名叫『阿娟』的女子，欲以安非他命
    向我換海洛因，委由我尋找對象」等語（見偵卷第二十六頁），於偵查中先供稱
    ：「『阿娟』在四月十六日打電話給我，問我有無毒品要換或賣她，我朋友李龍
    堆說要換，在電話約好要換『三粒』。」等語（見偵卷第六十二頁），嗣改稱：
    「乙○○在電話中說她有安非他命『三弄』（台語），我以為是，她說三兩，我
    帶李龍堆去跟她買。」「（問：為何你身上沒帶現金，要去向她買？）我是要去
    把她的毒品騙回來。」「（問：為何剛才說要帶李龍堆去買？）我是要帶他去認
    識乙○○。」「（問：怎可能一邊帶人去認識她，又要向她騙安非他命？）我想
    說利用介紹時，一邊跟她騙一些安非他命。」等語（見偵卷第九十五頁），於原
    審則供稱：我身上有帶五千多元，我是想向乙○○買或是騙毒品」等語（見原審
    卷第二二八頁），於本院復改稱：「那些被查獲的毒品海洛因一包是我帶在身上
    要供己吸食用，東西是我的沒錯，到乙○○那邊，是她找我說她那邊有安非他命
    要賣我，我身上帶有五千多元，我當時是想用五千元交付定金，叫她先賣我交付
    給我安非他命，以後再付清。我當時先去乙○○那邊一次，後來他又打電話給我
    ，說她有安非他命要賣我，所以我才與洪國華、李龍堆一同前往乙○○住處」等
    語（見本院卷第五八、五九頁），被告上開所辯究竟要如何與證人乙○○交易毒
    品之細節，時稱其朋友要換，時稱要買，時稱要騙云云，不一而足，前後參差齟
    齬，自先已難信其上開所為供述屬實。且參諸證人李龍堆於原審證稱：「（問：
    九十二年四月十七日搭洪國華的車子要去認識乙○○？）沒有，我不認識乙○○
    。」等語（見原審卷第二一三頁），證人乙○○於原審證稱：「（問：四月十七
    日當天，被告甲○○有無說要介紹誰給你認識？）我不記得了。」等語（見原審
    卷第二○八頁），是被告所供要介紹李龍堆認識乙○○顯然不實。又被告苟欲騙
    取乙○○之毒品，何以要帶洪國華、李龍堆前往？況且苟如被告所稱第一次前往
    乙○○處係預先交付購買安非他命之五千元定金，何以第二次卻攜帶扣案之海洛
    因前往？益見被告所辯顯不符常情，要不足採信。
　(四)復參酌證人乙○○於原審法院證稱：「九十二年四月十七日借提出來，才知道被
    告甲○○在找伊，之前被告甲○○即有用海洛因與伊之安非他命互請對方施用，
    所以伊以電話與被告甲○○聯絡，被告甲○○有說要與伊交換安非他命。」等語
    ，又證人乙○○於本院亦證稱：「警察叫我打電話給甲○○說我有三粒安非他命
    要跟他換海洛因，要互易毒品，甲○○就過來我住的地方，他第一次，因為沒有
    帶海洛因，：：：第二次他與李龍堆、洪國華來時，我還在房子裡面等他，他們
    就在我家附近被警察逮捕」「他第一次找我時，我有讓他看警方提供給我的安非
    他命（實際上是海鹽，從我家裡拿出來的），後來他說他回去找，然後第二次來
    的時候，被警查到：：：，（以前）我們都有吸食毒品，互相有交換毒品吸食，
    是我拿安非他命與他換海洛因，我們之間互請對方施用毒品。」等語（見原審卷
    第二八六頁、本院卷第七十二、七十三頁），則被告甲○○於買入毒品海洛因施
    用，會有要與人互換或互易毒品海洛因之情形，足見本件被告甲○○與證人乙○
    ○於上開十七日聯絡之際，即具有互易毒品之犯意，而被告第一次前往乙○○住
    處，未攜帶其所持有具有意圖互易之毒品海洛因前往，實乃為試探虛實及查看證
    人乙○○互易之毒品安非他命之品質，迨至第二次始攜帶其所持有之海洛因前往
    以便依約作為交換互易毒品之用，應屬至為明確。
　(五)按販賣包括實物互易在內（司法解釋院字第二八七四號參照），易言之，互易為
    販賣類型之一，是被告甲○○攜帶上開毒品海洛因前往乙○○住處之目的既係欲
    與乙○○互易安非他命，足認被告甲○○具有意圖販賣（互易）毒品之犯意，而
    持有第一級毒品海洛因之犯行明甚。又本件參酌證人乙○○於原審證稱：「（問
    ：四月十七日當天，被告甲○○要和你交換或買賣的海洛因數量？）當時只有先
    試試看東西好不好，還未談到數量。」等語（見原審卷第二○九頁），復於本院
    證稱：「（問：你在電話中有無說如何換毒品？）這次打電話，我說有無整塊的
    海洛因可以跟我換，細節如何互易條件尚未談到」等語（見本院卷第七十三頁）
    ，是被告甲○○於九十二年四月十七日案發當天，固擬與乙○○互易毒品，但因
    雙方買賣實質內容尚未談妥，被告在第二次前往乙○○住處入口即遭警查獲，無
    法認定已著手販賣毒品海洛因犯行，自非屬販賣毒品海洛因未遂，應認被告甲○
    ○乃成立意圖販賣而持有海洛因毒品之罪。再查本院審酌本件被告自始否認有販
    賣（互易）毒品之犯行，且本件並無其他事證足認被告於購得或取得上開扣案海
    洛因之際，即具有營利之意圖而為販入該第一級毒品海洛因，且本件亦不足以証
    明被告有販賣毒品之相關事證，（理由詳如後述理由三之(四)所述），依「罪疑唯
    輕」有利於被告之法理，應認被告於購入或取得扣案之海洛因之初，係擬供己施
    用，嗣後始起意，具有意圖販賣（互易）毒品之犯意，而欲與人互易毒品，持有
    該毒品，而本件於尚未與證人乙○○交易即為警查獲，而從被告有利之認定，併
    為敘明。
　(六)末按所謂「陷害教唆」，係指行為人原不具犯罪之故意，純因司法警察之設計教
    唆，始萌生犯意，進而實施犯罪構成要件之行為者而言。申言之，因「陷害教唆
    」係司法警察以引誘或教唆犯罪之不正當手段，使原無犯罪故意之人因而萌生犯
    意而實施犯罪，再進而蒐集其犯罪之證據或予以逮捕偵辦；縱其目的係在於查緝
    犯罪，但其手段顯然違反憲法對於基本人權之保障，且已逾越偵查犯罪之必要程
    度，對於公共利益之維護並無意義，其因此等違反法定程序所取得之證據資料，
    應不具有證據能力。又「陷害教唆」與警方對於原已具有犯罪故意並已實施犯罪
    行為之人，以所謂「釣魚」之偵查技巧蒐集其犯罪證據之情形有別，自不得混為
    一談（最高法院九十二年度台上字第四五五八號判決參照），又按行為人如原即
    有販賣毒品營利之犯意，雖遭警設計誘捕致實際上不能完成毒品交易，但因行為
    人原即具有販賣毒品之意思，客觀上又已著手於販賣行為，仍應成立販賣毒品未
    遂罪。（最高法院九十一年台上字第五七二０號判決、最高法院九十三年度台上
    字第一七四九號判決參照）而查本件被告甲○○於買入毒品海洛因施用後，會有
    要與人互換或互易毒品海洛因之情形，足見本件被告甲○○與證人乙○○於上開
    十七日聯絡之際，即具有互易毒品之犯意，而被告第一次前往乙○○住處，未攜
    帶其所持有具有意圖互易之毒品海洛因前往，實乃為試探虛實及查看證人乙○○
    互易之毒品安非他命之品質，迨至第二次始攜帶其所持有之海洛因前往以便依約
    作為交換互易毒品之用等情事，已詳如上述，則被告甲○○於買入毒品海洛因施
    用後，嗣即具有意圖販賣（互易）毒品之犯意，並非因為證人乙○○以電話引誘
    或教唆始決意販賣（互易）毒品。證人乙○○縱係為配合警方人員追查其毒品來
    源之交易者，以電話向被告佯稱欲互易海洛因，惟被告甲○○原本具有意圖販賣
    （互易）毒品之犯意，已如上述，且按諸一般經驗法則，被告甲○○有如事實所
    載之多次施用毒品前科，施用毒品不輟，應知互易毒品易於取得其所需施用之毒
    品來源，如非原具有意圖販賣（互易）毒品之犯意，自不可能僅因證人乙○○臨
    時一通電話即輕易被引誘或被教唆才起意，始具有意圖販賣（互易）毒品之犯意
    ，並立即至約定交易地點，且於先查探後，再次才攜帶上開毒品海洛因欲與乙○
    ○互易，是被告原即有具有意圖販賣（互易）毒品之犯意，其於九十二年四月十
    七日攜帶上開毒品海洛因欲與乙○○互易毒品，自非屬因警方人員之引誘或教唆
    始起意為之（最高法院九十二年度台上字第四五二七號判決參照）。顯見本件被
    告甲○○基於意圖販賣（互易）毒品之犯意而持有毒品海洛因，攜往欲與證人乙
    ○○互易，以利其施用毒品之需，亦不違事理之常，是以本件並無所謂『陷害教
    唆』之問題，，準此以觀，本案乙○○協助警方偵辦犯罪所得之證據，對於人權
    保障及公共利益之均衡維護並無影響，應認具有證據能力，併予敘明。
　(七)綜上所述，本案事證明確，被告右揭犯行，均堪以認定，應予依法論科。
二、查海洛因係屬毒品危害防制條例列管之第一級毒品，不得非法持有，核被告所為
    ，係犯毒品危害防制條例第五條第一項之意圖販賣而持有第一級毒品罪。公訴人
    認被告所為係犯毒品危害防制條例第四條第一項之販賣第一級毒品罪，尚乏證據
    證明，惟其起訴所指之社會基本事實同一，本院自得變更起訴法條逕為判決，併
    此敘明。原審認被告罪證明確，予以論罪科刑，固非無見，惟被告甲○○所犯係
    意圖販賣而持有第一級毒品罪，原審認被告僅係犯持有第一級毒品罪，尚有未洽
    。被告上訴意旨否認犯罪為無可取，檢察官上訴意旨據以指摘原判決不當，則為
    有理由，自應由本院將原判決撤銷改判，爰審酌被告犯罪之動機、目的、手段、
    意圖販賣（互易）毒品而持有毒品之數量，對社會所生危害及犯罪後之態度否認
    犯行等一切情狀，量處如主文第二項所示之刑，以示懲儆。又扣案之海洛因四包
    （驗後淨重三○．八二公克），為違禁物，應依毒品危害防制條例第十八條第一
    項前段宣告沒收並銷燬之。至扣案之天秤一個、注射針筒一支，並非違禁物，且
    與上開犯行無關，爰不為沒收之諭知。
三、(一)公訴意旨另以：被告甲○○意圖營利，從九十年九月間某日起至九十二年二月
      初止，在新竹縣新豐鄉中崙村二六六之四九號乙○○住處，以第一級毒品海洛
      因三兩，交換第二級毒品安非他命一公斤及新台幣五萬元現金之方式，多次與
      乙○○交換數量不等之安非他命。並以每兩十三萬元之代價，出售數量不等之
      第一級毒品海洛因予乙○○。另於九十二年二、三月間，在不詳處所，以每錢
      一萬三千元之代價，連續四次，每次販賣第一級毒品海洛因一錢予李龍堆，因
      認被告涉犯毒品危害防制條例第四條第一項之販賣第一級毒品罪等語。
    (二)公訴人認被告涉有右開罪嫌，係以證人乙○○、李龍堆於警訊、偵查中之證詞
      為證，另被告為警查獲時確實持有海洛因等情，為其主要論據。訊之被告堅決
      否認有何販賣第一級毒品海洛因之犯行，辯稱：乙○○因伊男友郭錦泳為警查
      獲，懷疑係遭伊陷害，更認郭錦泳家中遭竊事件，係伊所為，因此挾怨報復。
      至李龍堆對伊之指控更屬不實。實情為伊向李龍堆購買毒品，李龍堆為規避刑
      責，將扣案毒品推給伊。伊與李龍堆及乙○○的關係，伊是買方，不是賣方等
      語。
    (三)按犯罪事實應依證據認定之，無證據不得推定其犯罪事實；又不能證明被告犯
      罪或其行為不罰者，應諭知無罪之判決，刑事訴訟法第一百五十四條、第三百
      零一條第一項定有明文。是犯罪事實之認定應憑證據，如未能發現相當之證據
      ，或證據不足以證明，自不能以推測或擬制之方法以為裁判之基礎，又證人之
      證述固得採為被告論罪之依據，惟仍需其之陳述並無瑕疵，而就其他方面調查
      又與事實相符者，始得採為被告論罪之依據。
　　(四)經查：
　　　1.犯毒品危害防制條例第四條第一項至第三項、第五條第一項至第三項、第六
        條第一項至第三項、第七條第一項至第三項、第八條第一項至第三項、第十
        條或第十一條第一項、第二項之罪供出毒品來源，因而破獲者，得減輕其刑
        ，該條例第十七條定有明文。本件被告甲○○涉嫌販賣海洛因，係因證人乙
        ○○供出之毒品來源，被告甲○○是否確有乙○○所供販賣毒品之犯行，允
        宜採取嚴格之證據法則，以免因為乙○○為儘量找出對自己有利之供述而偏
        離事實之認定。查證人乙○○雖於警訊、偵查中證稱：多次以安非他命或以
        現金補貼差額之方式，與甲○○交換海洛因，並曾每兩現金新台幣十三萬元
        之代價，向甲○○購買海洛因（見偵查卷第五十六頁反面、第五十九頁），
        嗣於原審法院審理時亦大致為相同之證述。惟乙○○與被告甲○○認識，係
        於九十一年九月初，透過乙○○男友郭錦泳介紹認識，業據證人郭錦泳於原
        審法院審理時證述屬實，則其歷次於警、偵訊所稱自九十年九月間起，已與
        被告交換毒品或購買海洛因之證詞，已值存疑。又被告甲○○從九十年九月
        九日起，迄九十一年六月五日止，因違反毒品危害防制條例案件，均在台灣
        新竹戒治所執行強制戒治，有法務部人犯在監在押查詢系統附卷可參，是乙
        ○○證稱自九十年九月間起，向被告交換第一級毒品海洛因之事實，亦屬不
        實，更削弱其證詞之可信性。
　　　2.證人李龍堆雖從警訊、偵查至原審法院審理時均一致指證曾於九十二年二、
        三月，在被告住處以每錢新台幣一萬三千元代價，購買海洛因（見偵查卷第
        八十六頁反面）。惟被告李龍堆於九十一年十一月七日偵查時證稱：「（問
        ：之前你稱向甲○○購買四次毒品，為何前次在庭訊與林對質時，又稱沒有
        向林買過？）我是怕與他對質時指證他後，他會反咬我」（見九十二年十一
        月十一日李龍堆偵查筆錄，附於原審卷），徵之被告甲○○於警訊、偵查中
        ，對於九十二年四月十七日為警查獲之毒品，均稱向李龍堆購得（見偵查卷
        第二十六頁反面、第六十二頁反面），及證人洪國華於偵查中亦證稱「（問
        ：是甲○○跟李龍堆買或是李龍堆向甲○○買？）我是從他們二人在警察局
        的對話覺得應該是甲○○購買毒品，當時甲○○說那是李龍堆的，那包毒品
        是從甲○○車中丟出的」、「（問：為何你說毒品是李龍堆的，卻由甲○○
        車中丟出？）我是在警察局聽他們說的」（見偵查卷第一一九頁）足認被告
        甲○○辯稱：因其於警訊中指證於乙○○住處外查獲之海洛因原為李龍堆所
        有，李龍堆因此懷恨在心，反指證曾向其購買海洛因，並非無憑，自難僅據
        李龍堆前後未符證言，作為被告不利惟一證據。
　　　3.證人李龍堆、乙○○，雖在警訊、偵查及原審法院審理時有如上之證詞，然
        有上述之瑕疵，已如前述。且卷內並無其他其他補強證據（毒品扣案、通聯
        記錄），足以佐證其等證言與事實相符，參諸被告堅決否認涉有販賣海洛因
        予乙○○、李龍堆之犯行，本部分自無從僅憑乙○○、李龍堆有瑕疵之片面
        指述，即認定被告販賣海洛因之犯行。
      4.此外，復查無積極證據證明被告確於上開時間，曾販賣海洛因予乙○○、李
        龍堆之犯行，揆之前開說明，應認不能證明被告有此部分之犯行，惟公訴意
        旨認此部分與被告右開有罪部分具有實質上一罪之關係，爰不另為無罪之諭
 知，併此敘明。
四、據上論斷，應依刑事訴訟法第三百六十九條第一項前段、第三百六十四條、第二
    百九十九條第一項前段、第三百條，毒品危害防制條例第五條第一項、第十八條
    第一項，判決如主文。
本案經檢察官丙○○到庭執行職務。
中     華     民     國     九十三     年      十      月      五       日
                                   臺灣高等法院臺中分院刑事第十一庭
                                           審判長法　官  李  璋  鵬
                                                 法　官  胡  森  田
                                                 法　官  蕭  錦  鍾
右正本證明與原本無異。
如不服本判決應於收受送達後十日內向本院提出上訴書狀，其未敘述上訴之理由者並
得於提起上訴後十日內向本院補提理由書（均須按他造當事人之人數附繕本）。
                                                 書記官  蘇  昭  文
中     華     民     國     九十三     年      十      月      五       日
附錄論罪法條：
毒品危害防制條例第五條：
意圖販賣而持有第一級毒品者，處無期徒刑或十年以上有期徒刑，得併科新臺幣七百
萬元以下罰金。
意圖販賣而持有第二級毒品者，處五年以上有期徒刑，得併科新臺幣五百萬元以下罰
金。
意圖販賣而持有第三級毒品者，處三年以上十年以下有期徒刑，得併科新臺幣三百萬
元以下罰金。
意圖販賣而持有第四級毒品或專供製造、施用毒品之器具者，處一年以上七年以下有
期徒刑，得併科新臺幣一百萬元以下罰金。
                                                              　　　　　Ｆ
